臺灣高等法院臺南分院刑事判決　　　　100年度上訴字第805號
上　訴　人
即　被　告　張富堡
輔　佐　人　鄭素梅
上列上訴人因毒品危害防制條例案件，不服臺灣臺南地方法院99
年度訴字第173 號中華民國100年6月30日第一審判決（起訴案號
：臺灣臺南地方法院檢察署98年度毒偵字第2750號），提起上訴
，本院判決如下：
    主  文
原判決撤銷。
張富堡施用第一級毒品，處有期徒刑肆月，如易科罰金，以新臺
幣壹仟元折算壹日。
    事  實
一、張富堡於民國96年間因施用毒品案件，經臺灣臺南地方法院
    裁定令入勒戒處所施以觀察、勒戒後，認無繼續施用毒品之
    傾向，於96年8月1日釋放，並由臺灣臺南地方法院檢察署檢
    察官以96年度毒偵字第739 號為不起訴處分確定。張富堡罹
    患情感性精神分裂症疾病，因精神障礙或其他心智缺陷致其
    辨識行為違法或依其辨識而行為之能力，有顯著減低之情形
    ，其明知海洛因係毒品危害防制條例第2條第2項第1 款所定
    之第一級毒品，不得非法施用、持有，竟於前揭觀察、勒戒
    執行完畢5 年內，基於施用第一級毒品海洛因之犯意，於98
    年1月10日上午3時12分許為警採尿前26小時內某時，在不詳
    處所，施用海洛因一次。嗣於98年1月9日23時30分許，在臺
    南縣永康市○○○路開元橋前，經警盤查後，經其同意由警
    採驗其尿液送驗結果，發現其尿液檢體呈鴉片類陽性反應，
    乃悉上情。
二、案經臺南縣警察局永康分局報告臺灣臺南地方法院檢察署檢
    察官偵查起訴。
    理  由
壹、證據能力方面
一、按「被告以外之人於審判外之言詞或書面陳述，除法律有規
    定者外，不得作為證據」，刑事訴訟法第159條第1項固定有
    明文，然「鑑定之經過及其結果，應命鑑定人以言詞或『書
    面』報告」，同法第206條第1項亦規定甚明，是鑑定人以書
    面為鑑定報告提出於法院，依刑事訴訟法第159條第1項立法
    理由及同法第206條第1項規定，即具有證據能力。又法院或
    檢察官得囑託醫院、學校或其他相當之機關、團體為鑑定，
    或審查他人之鑑定，並準用第203條至第206條之1 之規定，
    刑事訴訟法第208條第1項亦定有明文。依此，檢察官對於偵
    查中之案件，認須實施鑑定者，固應就具體個案，選任鑑定
    人或囑託鑑定機關（團體）為之；但對於司法警察機關調查
    中之案件，或有量大或急迫之情形，為因應實務之現實需求
    ，如檢察官針對該類案件之性質（例如：查扣之毒品必須檢
    驗其成份、對施用毒品之犯罪嫌疑人必須檢驗其體內有無毒
    品代謝反應、對於查扣之槍砲彈藥必須檢驗有無殺傷力、對
    違反野生動物保育法案件必須鑑定是否屬於保育類動物案件
    等），認為當然有鑑定之必要者，經參考法務部92年5 月20
    日法檢字第092080203 號函送之法務部「因應刑事訴訟法修
    正工作小組」研討之刑事訴訟法修正相關議題第21則之共識
    結論，以及臺灣高等法院於92年8月1日舉行之刑事訴訟法新
    制法律問題研討會第三則法律問題研討結果之多數說（載於
    司法院92年8 月印行「刑事訴訟法新制法律問題彙編」第15
    頁至第18頁），基於檢察一體原則，得由該管檢察長對於轄
    區內之案件，以事前概括選任鑑定人或囑託鑑定機關（團體
    ）之方式，俾便轄區內之司法警察官、司法警察對於調查中
    之此類案件，得即時送請事前已選任之鑑定人或囑託之鑑定
    機關（團體）實施鑑定，該鑑定人或鑑定機關（團體）亦應
    視同受承辦檢察官所選任或囑託而執行鑑定業務，其等出具
    之書面鑑定報告應屬刑事訴訟法第206 條所定之傳聞例外，
    當具有證據能力（法務部92年9月1日法檢字第0920035083號
    函可供參照）。查卷附長榮大學尿液檢驗結果確認報告（見
    警卷第8 頁），係為鑑定及說明被告是否施用毒品必須檢驗
    其體內有無毒品代謝反應，性質上雖屬被告以外之人於審判
    外之書面陳述，惟按司法警察等偵查輔助人員於案件未移送
    檢察官偵查前之調查犯罪階段，先行將查扣之槍砲、彈藥等
    證物，送請檢察機關概括選任之專責鑑定機關實施鑑定，基
    於檢察一體原則，該鑑定機關亦應視同受承辦檢察官所選任
    或囑託而執行鑑定業務，其等出具之書面鑑定報告乃現行刑
    事訴訟法第206條、第208條所定之鑑定人書面報告，屬傳聞
    證據法則之例外，具有證據能力。另卷附法務部調查局99年
    5月13日調科壹字第09900163850號函1件（見原審卷第173頁
    ），法務部調查局DNA鑑識實驗室99年5月19日調科肆字第09
    900221620號鑑定書（見原審卷第174頁至178 頁），行政院
    衛生署嘉南療養院100年3月30日嘉南司字第1000002098號函
    暨所附司法精神鑑定報告書（見原審卷第199頁至202頁），
    及奇美醫療財團法人奇美醫院台南分院100年10月6 日（100
    ）美分字第0188號函【檢送委託司法精神鑑定個案張富堡之
    精神鑑定報告書】（見本院卷第65頁至68頁），係為鑑定及
    說明被告是否施用毒品必須檢驗其體內有無毒品代謝反應，
    或被告於警局及原審法院所採集尿液之DNA 是否相同之鑑定
    或被告行為時之精神狀態之鑑定，性質上雖屬被告以外之人
    於審判外之書面陳述，惟上開醫院所出具之檢驗報告係法院
    囑託而為之鑑定，乃現行刑事訴訟法第206條、第208條所定
    之鑑定人書面報告，屬傳聞證據法則之例外，自具有證據能
    力。
二、次按被告以外之人於審判外之言詞或書面陳述，除法律有規
    定者外，不得作為證據；又被告以外之人於審判外之陳述，
    雖不符合同法第159條之1至第159條之4之規定，但經當事人
    於審判程序同意作為證據，法院審酌該言詞陳述或書面陳述
    作成時之情況，認為適當者，亦得為證據。當事人、代理人
    或辯護人於法院調查證據時，知有第159條第1項不得為證據
    之情形，而未於言詞辯論終結前聲明異議者，視為有前項之
    同意，刑事訴訟法第159條第1項及第159條之5分別定有明文
    。經查，本判決下列所引用之各該被告以外之人於審判外之
    陳述（包含書面陳述），除公務員職務上製作之紀錄文書，
    並無顯不可信之情況，依刑事訴訟法第159條之4第1 款規定
    ，有證據能力外，其餘屬傳聞證據部分，業經檢察官、被告
    於本院準備程序中均明示此部分之證據有證據能力（見本院
    卷第44頁），雖被告於本院審理期間表示對證據能力有意見
    ，惟迄至言詞辯論終結前亦未撤回前開同意，並提出任何證
    據之取得有何不當之處，本院審酌上開證據資料製作時之情
    況，製作當時之過程、內容、功能等情況，其取得並無違法
    情形，具備合法可信之適當性保障，經綜合判斷，與本件犯
    罪待證事實，具有關連性，核無可信度明顯過低之情事，且
    認為以之作為證據應屬適當，爰依刑事訴訟法第159條之5規
    定，認前揭證據資料均有證據能力。
貳、認定犯罪事實所憑之證據及理由
一、訊據被告張富堡矢口否認有施用第一級毒品海洛因之犯行，
    辯稱：我在警局因尿濕褲子，我將褲子脫下丟向警方，警察
    不高興，要害我，而且警方並沒有將採得之尿液彌封，我懷
    疑尿液遭調包云云。
二、經查：
(一)、被告於98年1月10日上午3時12分許，其於警局親自所採集之
    尿液，經送驗先以酵素免疫分析法（EIA ）進行篩檢，再以
    氣相層析質譜儀（GC/MS ）確認結果，呈嗎啡陽性反應，有
    尿液採驗作業管制紀錄清冊、送驗尿液編號與真實姓名對照
    照表編號名冊、長榮大學尿液檢驗結果確認報告各1 紙在卷
    可稽（見警卷第8 頁至10頁）。另原審法院將上開尿液再送
    請法務部調查局鑑定，檢驗結果亦呈嗎啡陽性反應，且因總
    嗎啡濃度高於游離嗎啡濃度，故認定係人體代謝鴉片類毒品
    所致，亦有該局99年5 月13日調科壹字第09900163850號函1
    件在卷足憑（見原審卷第173 頁），而人體服用海洛因後，
    尿液可檢出嗎啡之時間，與服用劑量、服用頻率、服用方式
    、飲用水量之多寡、個人體質及其代謝情況等因素有關，平
    均為二至四天可檢出嗎啡陽性反應，迭遽行政院衛生署管制
    藥品管理局函示明確（如：92年3月10日管檢字第092000145
    9號、92年7月23日管檢字第0920005609號函可資參照），足
    見被告確有於上開採尿前26小時內某時，在不詳地點，施用
    第一級毒品海洛因1次，實可認定。
(二)、被告雖辯稱：其遭員警挾怨報復，尿液遭調包云云，惟查原
    審法院將被告於原審法院所親自採集之尿液一瓶，及前開於
    警局採集之尿液2 瓶（下分別稱甲瓶、乙瓶）併送鑑定，鑑
    定結果二載稱：「99年度南院保管249號甲瓶尿液因有效DNA
    含量不足，無法檢出粒線體DNA 序列，另比對99年度南院保
    管249號乙瓶尿液及99年度南院保管字第214號尿液2 瓶，其
    檢出之粒線體DNA HV I序列均相同，研判上述檢體很有可能
    （機率99.37%以上）來自同一人或其同母系血緣關係之人。
    」，並依其所附之粒線體DNA 序列分析法說明，並為粒線體
    DNA簡介：「由於細胞核內的染色體DNA呈線性結構並僅具雙
    套之基因數，極易遭受細菌、酵素或其他外在環境因素破壞
    ，因此對於高度腐敗之粒線體DNA，其DNA STR型別通常不易
    完整檢出，甚至均未檢出。而細胞核外之粒線體DNA ，由於
    呈環狀結構較不易遭破壞且具有數千至數萬個分子數，其數
    量優勢有利於高度腐敗檢體之檢出。另由於粒線體DNA 係從
    母親遺傳而來，任何有母系血緣關係之親屬（母與子女、外
    祖母與外孫子女、同母之兄弟姊姊、同外祖母之表兄弟姊妹
    或姨舅與甥子女），均有相同之序列結構。」等語，亦有法
    務部調查局DNA鑑識實驗室99年5月19日調科肆字第09900221
    620號鑑定書1件在卷可稽（見原審卷第174頁至178頁），足
    認被告於原審法院親自採集之尿液與上開於警局所採集之尿
    液2瓶中之1瓶（即99年度南院保管字第214 號乙瓶尿液）之
    粒線體DNA HV I之序列均相同，且依其所附之粒線體DNA 序
    列分析法說明可知粒線體DNA 係從母親遺傳而來，任何有母
    系血緣關係之親屬，均有相同之序列結構，顯見於警局所採
    集之尿液確係出於被告本身，應堪認定。況且被告於警詢時
    警方並未通知其母親或其兄弟採集尿液乙節，是依鑑定書之
    鑑定結果，被告所辯其排放之尿液遭調包乙情，實不足採信
    。益證被告確有於上開時、地施用第一級毒品海洛因，應可
    認定。至被告聲請調取其於警局採尿時之錄影帶云云，核為
    無實益之調查，核無必要，併此敘明。
三、綜上，被告上開所辯，不足採信，被告所為施用第一級毒品
    之犯行，足堪認定，本件事證明確，應依法論科。
參、論罪科刑之理由
一、按海洛因屬毒品危害防制條例第2條第2項第1 款所明定之第
    一級毒品，不得持有、施用。核被告所為，係犯毒品危害防
    制條例第10條第1 項之施用第一級毒品罪。其施用前非法持
    有第一級毒品海洛因之低度行為，已為其施用之高度行為所
    吸收，不另論以持有罪。
二、按行為時因精神障礙或其他心智缺陷，致其辨識行為違法或
    依其辨識而行為之能力，顯著減低者，得減輕其刑，刑法第
    19條第2 項定有明文。經查，被告之精神狀庇經鑑定結果，
    認「張員的精神科診斷為情感性精神分裂症，於21歲發病後
    功能下降，工作無法持續。雖經多次反覆住院，患者仍無法
    理解自己的疾病，並按時服藥，需定期施打長效針控制，顯
    然患者事實判斷認知能力已有所下降，但患者有基本的判斷
    能力，並未達到法律上之不能辨識其行為違法、欠缺依其辨
    識而行為之能力或辨識其行為違法的程度，唯其受到精神疾
    病的影響，患者判斷能力下降，已達辨識違法而為行為之能
    力顯著減低的程度。」乙情，此有奇美醫療財團法人奇美醫
    院台南分院100 年10月6日（100）美分字第0188號函【檢送
    委託司法精神鑑定個案張富堡之精神鑑定報告書】1 件在卷
    可稽（見本院卷第65頁至68頁），足見被告行為時顯因精神
    障礙或其他心智缺陷，致其辨識行為違法或依其辨識而行為
    之能力有顯著減低之事實，應堪認定，爰依刑法第19條第 2
    項規定，減輕其刑。
三、至原審法院囑託行政院衛生署嘉南療養院鑑定結果，依卷附
    行政院衛生署嘉南療養院100年3月30日嘉南司字第10000020
    98號函暨所附司法精神鑑定報告書所載，係認：「張員對於
    犯案經過仍能記得，且人時地可清楚表達，針對案發過程，
    亦表示當時並無明顯症狀干擾，可明瞭使用海洛因即為犯法
    行為，完全否認當時施用毒品，並表示係警察調包檢驗所致
    。故就精神狀態而言，張員當時未達完全無法明辨是非、清
    楚事理之程度。雖難排除當時有幻聽、幻視症狀出現，但據
    張員所述，其精神疾病，並未直接對犯案行為有直接影響或
    明顯因果關係，亦即張員雖罹患情感性情神分裂症，其認知
    功能仍能處理一般事物，不致達到因精神障礙或心智缺陷，
    致不能辨識其行為違法或欠缺其依辨識而行為之能力，亦未
    達辨識其行為違法或依其辨識而行為之能力顯著減退之狀況
    。堪認被告行為時之精神狀況，尚未達無刑法第19條所規定
    ，不罰或減輕其刑之程度。」等語，惟查上開鑑定結果係以
    被告受鑑定時(一)表示當時並無明顯症狀干擾，可明瞭使用海
    洛因即為犯法行為。(二)雖難排除當時有幻聽、幻視症狀出現
    ，但據張員所述，其精神疾病，並未直接對犯案行為有直接
    影響或明顯因果關係為由，而據以判斷被告行為時之精神狀
    態並無刑法第19條規定之情形，僅係依憑被告在受鑑定時之
    陳述而據以為鑑定之判斷，實難憑採。又上開鑑定在臨床診
    斷既認被告(一)精神性精神分裂症。(二)多重藥物成癮（酒精、
    海洛因）(三)邊緣智能不足。並認被告海洛因成癮合併酒精成
    癮，且罹患慢性精神疾病後的認知功能較之前下降，衝動控
    制及判斷力也可能受損，．．．．此外在精神症狀部分，張
    員雖有就醫，但服藥不規則，亦需長期規則就醫，以免精神
    症狀不隱定，造成症狀復發等語，足認被告確有罹患情感性
    精神分裂症，其事實判斷認知能力顯然已有下降，本院因認
    被告行為時其精神狀態之情形，應以上開奇美醫療財團法人
    奇美醫院台南分院所為之鑑定，較為接近事實並為可採。
肆、本院撤銷改判之理由
一、原審以被告施用第一級毒品罪證明確，因予論罪科刑，固非
    無見，然查：被告行為時既因精神障礙或其他心智缺陷，致
    其辨識行為違法或依其辨識而行為之能力有顯著減低之情形
    ，而有刑法第19條第2 項減輕其刑之適用，原審未及審酌上
    情致認被告並無刑法第19條第2項之適用，容有未合。
二、被告上訴意旨猶執前詞否認犯罪，雖無理由，惟被告上訴另
    稱其有刑法第19條第2 項減輕其刑之適用，因而指摘原判決
    不當，則有理由，自應由本院將原判決予以撤銷改判，以期
    適法。
三、爰審酌被告因施用毒品，業經觀察勒戒完畢，一年多後，又
    再犯本案，足認悔意不堅，及施用毒品究屬自戕行為，並兼
    衡其犯罪動機、目的、手段、對社會治安影響程度、所生之
    危害及犯罪後之態度等一切情狀，量處有期徒刑4 月，並諭
    知易科罰金之折算標準。
伍、適用之法律
一、刑事訴訟法第369條第1項前段、第364條、第299條第1 項前
    段。
二、毒品危害防制條例第10條第1項。
三、刑法第11條前段、第19條第2項、第41條第1項前段。
本案經檢察官郭珍妮到庭執行職務。
中    華    民    國   100    年    11    月    30    日
                  刑事第四庭    審判長法  官  吳志誠
                                      法  官  陳珍如
                                      法  官  吳森豐
以上正本證明與原本無異。
如不服本判決應於收受送達後10日內向本院提出上訴書狀，其未
敘述上訴理由者，並得於提起上訴後10日內向本院補提理由書（
均須按他造當事人之人數附繕本）「切勿逕送上級法院」。
                                      書記官  岑  玢
中    華    民    國   100    年    11    月    30    日
附錄本案論罪科刑法條全文
毒品危害防制條例第10條：
施用第1級毒品者，處 6 月以上 5 年以下有期徒刑。
施用第2級毒品者，處 3 年以下有期徒刑。